臺灣臺北地方法院民事判決　　　　　　　93年度訴字第4668號
　原　　　告　三信商業銀行股份有限公司
　法定代理人　乙○○
　訴訟代理人　吳光陸律師
　複　代理人　甲○○
　被　　　告　丁○○
　　　　　　　　　　　　　弄十.
　　　　　　　丙○○
　共　　　同
　訴訟代理人　張仁興律師
　　　　　　　林建平律師
上述當事人間塗銷所有權登記等事件，本院於民國九十四年一月
二十七日辯論終結，判決如下：
        主  文
一、被告間就坐落如附表所示之不動產於民國九十二年十月二十
    三日所為買賣行為、九十二年十一月二十七日所為所有權移
    轉登記行為，應予撤銷。
二、被告丁○○應將附表所示不動產於民國九十二年十一月二十
    七日向台北市大安地政事務辦理之所有權移轉登記塗銷，回
    復登記為被告丙○○所有。
三、原告其餘之訴駁回。
四、訴訟費用由被告負擔。
        事  實  及  理  由
壹、原告主張：（一至三見第四至六頁，四見第六０、八九頁）
一、被告丙○○於民國九十一年十月二十八日向原告借得新台幣
    （以下同）三千六百萬元，約定按月繳息。但丙○○自九十
    二年十月十二日即未繳息（起訴書誤為同年十一月十二日）
    ，依約視為到期，然丙○○不僅未清償，並將附表所示房地
    （下稱：本件房地）於九十二年十一月二十七日以同年十月
    二十三日買賣為由而移轉其父即被告丁○○。被告二人係父
    子，不可能有買賣，是此買賣實屬虛偽，參照最高法院五十
    九年台上字第二五五六號判例、七十三年台抗字第四七二號
    判例，原告本於代位權及侵權行為法則，訴請如先位聲明所
    示確認買賣與贈與關係不存在，及回復登記。
二、退一步言，縱認買賣屬實，但揆諸債務人之財產為其債務之
    總擔保，其為上開買賣，有損原告債權，依民法第二百四十
    四條第二款「債務人所為之有償行為，於行為時明知有損害
    於債權人之權利者，以受益人於受益時亦知其情事者為限，
    債權人得聲請法院撤銷之。」及最高法院四十八年台上字第
    一七五○號判例，請求如後位聲明所示撤銷買賣等行為、回
    復登記。
三、丙○○財產經強制執行，目前連同借款本金、利息、違約金
    尚有一千一百九十七萬九千八百七十元未獲償。
四、被告辯稱本件房地係丁○○用丙○○名義購買；原告否認之
    。蓋購買國民住宅有一定資格限制，被告丁○○既不符合資
    格，本無權利購買，不可能購買本件房地。茲依土地法第四
    十三條規定「依本法所為之登記，有絕對效力。」，本件房
    地既係以被告丙○○名義購買，並登記為被告丙○○所有，
    自屬其責任財產，此與是否移民紐西蘭無涉。又丙○○本件
    借款連帶保證人係其子賴宇宣，但無財產足供執行。
五、基於民法第二百四十二條代位權、侵權行為損害賠償請求權
    而為先位聲明：
    (1)確認被告間就坐落如附表所示之土地及建物之買賣、贈與
      關係不存在。
    (2)被告丁○○應將前項土地及建物之所有權移轉登記塗銷，
      回復登記為被告丙○○。
    (3)訴訟費用由被告負擔。
　　基於民法第二百四十四條第二項為備位聲明：
    (1)被告間就坐落如附表一所示之土地及建物之買賣行為、贈
      與行為，及所有權移轉登記行為請准予撤銷。
    (2)被告丁○○應將前項土地及建物之所有權移轉登記塗銷，
      回復登記為被告丙○○。
    (3)訴訟費用由被告負擔。
貳、被告答辯：（一至四見第二一至二六頁，五見第八一頁，六
    見第九九至一一０頁）
一、緣被告丁○○與配偶賴徐喜妹原係居住於彰化市○○里○鄰
    ○○路四○二巷八號，嗣於七十六年上開土地及地上建物經
    彰化縣政府徵收，丁○○即打算北上購屋定居。迨七十六年
    四月十日，丁○○北上購置本件房地，然因屬台北市政府國
    民住宅處出售之國宅，須台北市民方得購買，丁○○非台北
    市民，故與丙○○成立借名協議，借用丙○○名義登記購買
    本件房地。
二、本件房地總價款二百一十三萬五千三百零一元，丁○○原可
    自行支付。但是丁○○女兒賴清梅同一時間亦購置國宅，欲
    向丁○○借款約一百一十萬元。丁○○如數借予賴清梅款項
    後，始申請國民基金貸款及分期自備款，約定應賴清梅代償
    丁○○所申借國民基金貸款五十萬元及分期自備款六十二萬
    四千元，以償還約一百一十萬元借款。
三、丁○○於七十六年四月十一日自中國國際商業銀行存款提領
    一百八十四萬元，連同現金三十萬元合計二百一十四萬元，
    同日存入訴外人賴清梅配偶連富吉台北國際商業銀行帳戶內
    。賴清梅當即支付國民住宅處本件房地頭期自備款九十九萬
    三千零八十二元、頭期款一百零五萬五千九百六十元。嗣後
    賴清梅如期清償本件房屋國民基金貸款及分期自備款，於八
    十八年四月二日如數清償國民基金貸款完畢。是本件房屋所
    有價款均係丁○○所支付，丁○○方為真正所有權人，丙○
    ○係登記名義人，雙方僅係成立借名協議。
四、丁○○配偶賴徐喜妹於七十六年七月十日日遷入本件房屋，
    丁○○亦於八十一年七月九日遷入本件房屋，水費、電費均
    由被告丁○○或配偶繳納。且被告丙○○業已移民紐西蘭，
    並長年居住於國外。按借名登記之契約，係指真正所有權人
    借用他人作為登記名義人，此契約著重在當事人之信任關係
    ，並無不法，應屬合法有效，且其性質與委任契約類同，應
    類推適用委任關係終止、消滅之規定（最高法院九十一年度
    台上字第二○二八號、九十一年度台上字第一八七一號裁判
    意旨參照）。另按當事人之任何一方，得隨時終止委任契約
    ，民法第五百四十九條第一項定有明文。借名登記契約既類
    推適用民法委任之規定，是丁○○即終止上開借名協議，將
    本件房屋回復自有。
五、丙○○於九十一年十月二十八日向原告借款三千六百萬，並
    提供不動產為原告設定抵押權。丙○○所提供之不動產經原
    告鑑價後，其價值為四千三百二十萬，原告即依上開鑑定價
    格約八成三（00000000×83％＝00000000）借款予丙○○。
    是丙○○所提供之不動產經原告鑑價遠高於借款金額，否則
    原告當不可能借三千六百萬予被告。
六、證人賴清梅已證明本件房地買賣價款均係丁○○所支付，借
    用丙○○名義登記購買國民住宅房地；被告二人於九十二年
    十月二十三日所成立契約兼具「買賣」與「贈與」性質。復
    依最高法院九十二年台上字第八二一號判決「債務人之行為
    有害及債權之事實，必須於行為時存在，倘債務人於行為時
    仍有足以清償債務之財產，僅因日後之經濟變動，致其財產
    減少不足清償債務者，尚難認其行為係有害及債權之行為。
    ．．．」，是法院拍賣不動產之價格遠低於一般市場行情價
    格，此為眾所皆知之事實，當不能以事後拍賣結果不足清償
    借款就謂丙○○移轉行為係損害原告債權之行為。
七、並聲明：(1)原告先位之訴及備位之訴均駁回。(2)訴訟費用由
    原告負擔。
、本院得心證理由：
一、雙方同意、不爭執事項：
    (1)丁○○與丙○○係父子關係。附表所示不動產原登記於丙
      ○○名下，被告二人於九十二年十月二十三日書立買賣契
      約書，並於九十二年十一月二十七日以「買賣」為原因移
      轉登記於丁○○名下。
    (2)丙○○前於九十一年十月二十八日向原告借款三千六百萬
      元，約定須按月攤還本息，但丙○○自九十二年十月十二
      日即未繳息，經原告聲請拍賣抵押物，扣除執行費與稅捐
      ，原告受償二千六百五十九萬七千二百元，尚餘本金一千
      一百九十七萬九千八百七十元未受償（台灣台中地方法院
      九十三年度執字第一六二二二號）
    (3)上述借款連帶保證人賴宇宣名下現無財產。
二、爭執要旨：
    (1)本件房地在九十二年十一月二十七日移轉所有權以前，真
      正所有權人係何人？是否有借名登記情事？
    (2)被告二人間「買賣」行為（或贈與行為）是否出於通謀虛
      偽意思表示？
    (3)如上述原因行為並非通謀虛偽意思表示，原告得否請求撤
      銷此等行為？
三、借名登記方面：
    被告辯稱本件房地本係丁○○所有，借用丙○○名義申購、
    登記云云。原告否認此情，辯稱依土地法所為登記具有絕對
    效力，故房地本為丙○○所有。經調查：
    (1)按，當事人主張有利於己之事實者，就其事實有舉證之責
      任，民事訴訟法第二百七十七條定有明文。
    (2)被告固辯稱本件房地本係丁○○所有，惟土地與建物登記
      謄本則顯示丁○○於九十二年十一月二十七日始自丙○○
      取得所有權（見原證二）。被告所舉丁○○、賴清梅與夫
      婿連富吉資金往來資料（見被證六、七、八）；僅能證明
      上述諸人間金錢流通關係，不當然表示丁○○、丙○○間
      成立借名登記關係。
    (3)賴清梅固證稱本件房地總價二百一十四萬元均由丁○○支
      付，因為丁○○
      購國宅云云（見第七四、七五頁）。惟被告既自承本件貸
      款早在八十八年二月還清；丁○○當時竟未即時回復登記
      ，其遲至九十二年十一月始登記為丁○○所有，亦與常情
      不符。
    因此，被告二人就本件房地並無借名關係，在九十二年十一
    月二十七日以前確係丙○○所有。
四、通謀虛偽意思表示方面：
    原告主張被告二人所成立之買賣或贈與行為並非出於真意，
    其法律行為無效云云。被告辯稱二人間係借名登記關係，丁
    ○○自得類推適用終止委任之規定，將本件房地回復登記為
    丁○○所有等語。經調查：
    (1)按表意人與相對人通謀而為虛偽意思表示者，其意思表示
      無效，但不得以其無效對抗善意第三人。民法第八十七條
      第一項定有明文。又，同法第九十八條規定，解釋意思表
      示，應探求當事人之真意，不得拘泥於所用之辭句。
    (2)經向台北市大安地政事務所調取過戶資料，該所於九十三
      年十一月二十四日以北市大地字第０九三三一三一六二０
      ０函檢附相關文件回覆（見第三一至五五頁），被告二人
      於九十二年十月二十三日簽訂土地、建築改良物買賣所有
      權移轉契約書（第三八至四二頁），足見被告間係成立買
      賣契約。雖本件土地登記申請書同時勾選買賣與贈與為原
      因（第三三頁）；此係由於遺產及贈與稅法第五條第六款
      本文規定，二親等內親屬間財產買賣以贈與論；故丙○○
      繳納贈與稅（第四八頁）。惟被告間所已成立買賣關係，
      並不因為行政機關課徵贈與稅而影響法律行為本質。
    (3)原告主張被告二人通謀虛偽而為上述法律行為，所憑證據
      僅係上述過戶文件、台灣台中地方法院九十三年度執字第
      一六二二二號分配表、賴宇瑄財產歸屬資料清單等件。不
      過上述資料僅能證明丙○○財產狀況、本件不動產移轉過
      程，均不能證明被告二人係通謀虛偽而為上述買賣、移轉
      所有權行為。
    是以被告二人於九十二年十月二十三日就本件房地所為買賣
    行為，既非通謀虛偽意思表示，即非無效。
五、撤銷詐害行為方面：
    原告主張丙○○將本件房地所有權移轉予丁○○，損及債權
    人權利，原告得訴請法院撤銷等語。被告辯稱借款時已提供
    足額擔保品，不生詐害債權問題，與民法第二百四十四條第
    二項要件不符。經調查：
    (1)民法第二百四十四條第二、四項規定，債務人所為之有償
      行為，於行為時明知有損害於債權人之權利者，以受益人
      於受益時亦知其情事者為限，債權人得聲請法院撤銷之。
      債權人得並聲請命受益人或轉得人回復原狀。
    (2)丙○○積欠原告借款，自九十二年十月十二日起即未繳息
      ，嗣經原告於九十三年四月五日向台灣台中地方法院聲請
      拍賣抵押物，扣除執行費與稅捐，原告自九十二年十月十
      二日至九十三年九月七日之利息、違約金與部分本金雖獲
      清償，尚餘本金一千一百九十七萬九千八百七十元未受償
      ，此經調取台灣台中地方法院九十三年度執字第一六二二
      二號案卷查明無誤。
    (3)但是，丙○○卻於九十二年十月二十三日與丁○○成立買
      賣契約，並在同年十一月二十七日以移轉登記予丁○○，
      此舉顯有害於原告債權日後受償。況賴清梅亦證稱並迄未
      支付買賣價金予丙○○（見第七七頁），顯見丁○○心知
      此一行為有害於債權人，日後可能遭訴請塗銷，故未支付
      價金。
    (4)原告核貸時所核定擔保品價值，純係原告評估風險措施，
      債務人日後財務惡化時，如擔保品不足以清償債務，仍有
      構成民法第二百四十四條詐害行為之可能。至於最高法院
      七十七年台上字第七八四號判例、九十二年台上字第八二
      一號判決意旨係闡述：債務人實施物權行為時仍有充足財
      產做為擔保，故債權人不得因債務人事後財產發生變化而
      推論其先前行為具有詐害性質。惟本件被告丙○○在九十
      二年十一月二十七日移轉不動產時，其財產狀況已惡化（
      自同年十月即未繳息），即與上裁判決所述事實有別，於
      本件並無適用餘地。被告復未能釋明丙○○於買賣、移轉
      當時仍有其他財產可清償債務，其空言本案與民法第二百
      四十四條第二項不符，並非可取。
    被告買賣與移轉行為有害於原告，且於行為時明知此情，原
    告得依民法第二百四十四條二項撤銷。
六、原告依據侵權行為損害賠償請求權，以先位聲明訴請確認被
    告間就附表所示房地買賣與贈與關係因通謀虛偽而無效、丁
    ○○應回復登記為丙○○，為無理由，應予駁回。原告備位
    聲明依據民法第二百四十四條第二、四項規定，訴請撤銷被
    告間就附表所示房地買賣與登記行為，並回復登記為丙○○
    所有，為有理由；其訴請撤銷贈與行為，為無理由，應予駁
    回。
七、因本案事證已臻明確，雙方其餘主張陳述及所提之證據，均
    毋庸再予審酌，附此說明。
八、綜上所論，原告之訴為一部有理由，一部無理由，依民事訴
    訟法第七十九條、第八十五條第一項，判決如主文。（一、
    二審訴訟費用係指法院所收取費用與登報費用，不含律師費
    等費用。）
中　　華　　民　　國　　94　　年　　2 　　月　　17　　日
                          民事第二庭法官    吳燁山
附表：
土地部分
  ┌──────────────────────────┐
  │台北市○○區○○段三小段二九八號，地目建，面積五０．│
  │三一八平方公尺，權利範圍：90827分之39               │
  └──────────────────────────┘
建物部分
┌───────┬────┬────┬────┬────┐
│編          號│   １   │   ２   │   ３   │   ４   │
├───────┼────┼────┼────┼────┤
│建          號│３１６４│４４５９│３１７４│４４６０│
├───────┼────┴────┴────┴────┤
│基  地  坐  落│台北市○○區○○段三小段二九八地號    │
├───────┼────┬────┬────┬────┤
│建  物  門  牌│三一一巷│二六五巷│三一一巷│復興南路│
│（台北市和平東│四三弄一│二五弄三│四三弄一│二段一七│
│路二段）      │九號八樓│、五、七│五、一三│一巷三八│
│              │        │、四號等│號等    │號      │
├───────┼────┼────┼────┼────┤
│建築式樣主要建│鋼筋混凝│鋼筋混凝│        │        │
│築材料及房屋層│土造一七│土造一九│        │        │
│數            │層      │層      │        │        │
├───┬───┼────┼────┼────┼────┤
│建物面│八  層│77.38   │        │        │        │
│積（平├───┼────┼────┼────┼────┤
│方公尺│地下層│        │14809.83│        │6008.3  │
│）    ├───┼────┼────┼────┼────┤
│      │總面積│77.38   │14809.83│1155.9  │6008.3  │
├───┼───┼────┼────┼────┼────┤
│附屬建│陽  台│8.27    │        │        │        │
│物    ├───┼────┼────┼────┼────┤
│      │花  台│1.56    │        │        │        │
├───┴───┼────┼────┼────┼────┤
│              │        │   8    │  142   │   8    │
│權  利  範  圍│全    部│────│────│────│
│              │        │ 20376  │ 10569  │ 18108  │
├───────┼────┼────┼────┼────┤
│              │含編號３│        │        │        │
│備          考│、４之共│        │        │        │
│              │同使用部│        │        │        │
│              │分      │        │        │        │
└───────┴────┴────┴────┴────┘
上為正本係照原本作成。
如對本判決不服，應於送達後廿日內，向本院提出上訴狀（應按
對方人數提出影本，免附郵票）。並按民事訴訟法第七十七條之
十六、之十三、台灣高等法院九十二年八月六日（九二）院田文
公字第０三０二八號函（逾十萬元之部分，均提高十分之一之裁
判費）繳納上訴費；計算公式可自司法院網站之「民事事件新制
徵收費用標準」閱覽、下載。
中　　華　　民　　國　　94　　年　　2 　　月　　17　　日
                                  書記官    柯月英
